臺灣高等法院民事判決　　　　　　　　　　　　九十三年度重上更(二)字第一二三號
　　上　訴　人　國泰世華商業銀行股份有限公司
　　法定代理人　汪國華
　　訴訟代理人　李平義律師
　　　　　　　　陳彥希律師
　　　　　　　　王韋傑律師
　　被　上訴人　中興商業銀行股份有限公司
　　法定代理人　王南華
　　訴訟代理人　游世陽
　　　　　　　　胡盈州律師
　　　　　　　　陳麗芬律師
右當事人間損害賠償事件，上訴人對於中華民國八十九年八月二十四日臺灣臺北地方
法院八十七年度重訴字第七六號第一審判決提起上訴，經最高法院第二次發回更審，
本院於九十三年十一月二十三日辯論終結，判決如左：
    主      文
原判決關於駁回上訴人後開第二項之訴部分，及該部分假執行之聲請，暨除確定部分
外訴訟費用之裁判廢棄。
被上訴人應給付上訴人新台幣伍億捌仟柒佰玖拾萬壹仟壹佰肆拾柒元，及自民國八十
五年九月九日起，至清償日止，按年息百分之五計算之利息。
其餘上訴駁回。
第一、二審及發回前第三審訴訟費用除確定部分外，均由被上訴人負擔。
本判決命被上訴人給付部分，於上訴人以新台幣壹億玖仟伍佰玖拾柒萬元為被上訴人
預供擔保後得假執行，但被上訴人如以新台幣伍億捌仟柒佰玖拾萬壹仟壹佰肆拾柒元
或等值之中央政府建設公債八十六年度甲類第二期債票、中央政府重大交通建設公債
八十六年度甲類第九期債票、中央政府重大交通建設公債八十六年度甲類第十期債票
等三種合計等值之有價證券為上訴人預供擔保，得免為假執行。
    事實及理由
一、本件上訴人主張：上訴人與公元證券投資信託股份有限公司（下稱公元投信公司
    ，現已更名為寶來證券投資信託股份有限公司）於民國（下同）八十四年五月十
    六日簽訂「公元得利證券投資信託基金證券投資信託契約」（下稱系爭投信契約
    ），設立「公元得利基金專戶」，成為該基金之保管機構。嗣公元投信公司於八
    十五年八月八日經由傳真方式，指示上訴人將該專戶中之六億元，以定期存款方
    式存入被上訴人銀行臺中分行，以獲取利息。上訴人乃以受款人為「中興商業銀
    行」、面額新臺幣（下同）六億元、發票日八十五年八月八日、票號ＢＥ000
    0000、付款人為臺灣銀行之劃平行線禁止背書轉讓支票一紙（俗稱「臺支」
    支票），交予自稱係被上訴人臺中分行職員「鄭俊彰」之蘇忠峰，換取由蘇忠峰
    所交付面額各二億元之被上訴人名義定期存單三紙。旋蘇忠峰即持該六億元支票
    交由被上訴人臺北分行提示取款，隨即轉存入被上訴人臺中分行之劉紀承帳戶內
    ，再予提領一空。至八十五年九月十六日因公元投信公司調取該六億元定期存款
    相關資料，經查證後始悉該三紙定期存單係蘇忠峰等所偽造。是系爭六億元定期
    存款既因被上訴人臺中分行職員之疏失，致遭詐領，被上訴人自應負連帶賠償責
    任。又該六億元支票已指名被上訴人為受款人，並禁止背書轉讓，縱被上訴人職
    員於受託兌領後轉匯入劉紀承帳戶而予提領一空，被上訴人仍屬無法律上之原因
    而受有利益致上訴人受有損害等情。爰依民法侵權行為及不當得利之法律關係，
    求為命被上訴人給付上訴人五億八千七百九十萬一千一百四十七元，及自八十五
    年八月九日起至清償日止，按週年利率百分之五計算利息之判決。（上訴人原請
    求金額為六億元，原審駁回上訴人之訴，經本院發回前及更一審予以維持原判決
    ，駁回上訴。上訴人於本院更一審減縮請求金額為五億八千七百九十萬一千一百
    四十七元本息）。上訴聲明：(一)原判決除確定部分外廢棄。(二)右開廢棄部分，被
    上訴人應給付上訴人五億八千七百九十萬一千一百四十七元及自八十五年八月九
    日起至清償日止，按週年利率百分之五計算之利息。(三)上訴人願供擔保，請准宣
    告假執行。(四)歷審訴訟費用均由被上訴人負擔。
二、被上訴人則以：被上訴人之受僱人，無論係前臺中分行經理陳義助或行員鄭俊彰
    均無因執行職務不法侵害上訴人之行為，被上訴自無連帶賠償之責任。訴外人蘇
    忠峰係冒訴外人鄭俊彰之名為詐騙，被上訴人並未允許蘇忠峰在外招攬客戶，亦
    未提供電話、職務上機會與處所予蘇忠峰使用，即無予以絲毫之助力，當時對其
    詐騙動機及手法亦均毫不知情，遑論有故意或過失之情事。系爭支票既以被上訴
    人臺北分行為受款人，並記載禁止背書轉讓，被上訴人持以向付款人臺灣銀行營
    業部提示請求付款，將款項轉入被上訴人臺北分行在臺灣銀行營業部所開立之同
    業存款帳戶，並無背書轉讓之情事，所為提示亦屬正當行使票據上權利，足以阻
    卻違法。再按不當得利之所謂所受利益不存在，解釋上應以受返還請求之時為準
    ，查被上訴人於八十五年八月九日，因善意信賴執票人蘇忠峰之指示，而將系爭
    票款依銀行實務存入於執票人所指定之帳戶，此時依被上訴人整體財產觀察，被
    上訴人之總體財產並未因而增加，並未受有利益，自無不當得利可言。又蘇忠峰
    當時所指定帳戶之所有人與被上訴人間並未有任何契約關係存在，對被上訴人亦
    無任何請求權基礎，被上訴人依執票人蘇忠峰之指示對該第三人所為給付，係以
    受有系爭支票為對價，無不當得利可言。退步言，縱有不當得利情事，兩者若無
    對價關係，亦因該利得已因無償給付該第三人，而未受有利益，故已無不當得利
    可資返還。上訴人因受蘇忠峰等詐騙所受損害，因與該加害人等達成和解，得自
    該加害人等獲取賠償，己無受有損害可言，自不得請求被上訴人賠償損害或返還
    不當得利等語，資為抗辯。答辯聲明：(一)上訴駁回。(二)訴訟費用由上訴人負擔。
    (三)若受不利判決，願供現金或中央政府建設公債八十六年度甲類第二期債票、中
    央政府重大交通建設公債八十六年度甲類第九期債票、中央政府重大交通建設公
    債八十六年度甲類第十期債票等三種合計等值之有價證券為擔保，請准宣告免為
    假執行。。
三、經查上訴人主張：上訴人於八十四年五月十六日與公元投信公司簽訂「公元得利
    證券信託契約」，上訴人為「公元得利基金」之保管人，並於上訴人處開立「公
    元得利基金專戶」。嗣公元投信公司於八十五年八月八日以傳真指示上訴人：將
    公元得利基金專戶中之六億元付款與被上訴人台中分行，作為給付二年期定期存
    款用，上訴人因而簽發受款人為被上訴人、面額六億元、發票日八十五年八月八
    日、票號ＢＥ0000000、付款人為台灣銀行總行營業部、劃平行線禁止背
    書轉讓之台支支票一紙，交付予自稱為被上訴人台中分行之行員「鄭俊彰」該人
    （實際上為犯罪集團之一蘇忠峰所冒充）辦理定期存款，蘇忠峰則交付面額各二
    億元之定存單三張（存單號碼分別為Ｃ0000000、二一六二五、二一六二
    六）暨開戶資料予上訴人，以辦理交割，蘇忠峰同日即將上開六億元台支，交由
    被上訴人銀行台北分行持以向付款人臺灣銀行營業部提示請求付款，領取該台支
    票款六億元，將款項轉入被上訴人臺北分行在臺灣銀行營業部所開立之同業存款
    帳戶，其後匯入被上訴人銀行台中分行之「劉紀承」帳戶內；迨八十五年九月十
    六日公元投信公司調取上開六億元定期存款相關資料，上訴人查證後，始查知前
    由蘇忠峰交付之之定存單三張均為偽造，六億元已於劉紀承帳戶遭提領。蘇忠峰
    上開偽造定存單及行使之犯行，業經起訴後遭本院判處有期徒刑壹年貳月，並經
    最高法院駁回上訴確定在案之事實，業據上訴人提出公元得利證券投資信託基金
    證券投資信託契約、公元得利基金交易授權印鑑卡暨指示上訴人之定存交易明細
    表一件、偽造之定存單三紙、上訴人所簽發受款人中興商業銀行禁止背書轉讓票
    號BE0000000號、面額六億元之台支支票一紙、「鄭俊彰」簽收六億元支
    票之簽名乙式、台灣台北地方法院檢察署檢察官八十五年偵字第二０六二八號起
    訴書及台灣台北地方法院八十五年度訴字第二三六三號刑事判決各一份、被上訴
    人銀行存單存款利息支出傳票四份、台灣台北地方法院檢察署八十五年他字第二
    一九一號鄭俊彰訊問筆錄、台北市政府警察局刑警大隊鄭俊彰調查筆錄、法務部
    調查局中部地區機動工作組鄭俊彰調查筆錄、台北市政府警察局刑事警察大隊蘇
    忠峰訊問筆錄各一份為證（原審卷(一)第十二至五二、五四至七三頁），並有本院
    八十九年度上更(一)字第二二０號及最高法院九十一年度台上字第五一七六號刑事
    判決在卷可稽（本院更(一)審證物外放），復為被上訴人所不爭執，應堪信為真實
    。兩造之重要爭點在於：上訴人是否為系爭六億元之被害人？上訴人依不當得利
    之法律關係，請求被上訴人返還利益，有無理由？得請求之金額多少？上訴人依
    民法第一百八十四條第一項前段及第一百八十八條規定，請求被上訴人負侵權行
    為之損害賠償責任，有無理由？茲析述如下。
四、上訴人是否為系爭六億元之被害人？
(一)、上訴人主張：公元得利基金專戶中之六億元，遭蘇忠峰詐欺集團所提領，上訴
      人為被害人，蓋公元投信公司在上訴人設立第00000000000號之活
      期存款帳戶，法律性質屬於消費寄託，該基金專戶帳戶內之所有權已移轉與上
      訴人，此六億元遭受侵害，上訴人為被害人，自得向被上訴人請求賠償。被上
      訴人則否認上訴人為系爭六億元之被害人。
(二)、上訴人是否為系爭六億元之被害人，須從上訴人與公元投信公司簽訂之「公元
      得利證券信託契約」予以究明：查公元投信公司為發行受益憑證，自受益人處
      募集「公元得利基金」，在上訴人處設立「公元得利投信基金專戶」，由上訴
      人擔任基金之保管人，雖該基金在上訴人處以活期存款帳戶存入，惟上訴人除
      依活期存款契約約定利率付息外，另須依兩造簽訂之公元得利證券投信契約之
      約定，依公元投信公司指示為該基金之運用，並負有將該基金投資運用盈虧給
      付受益人之義務，此乃新興投資工具及金融契約。就此種「基金專戶」之法律
      性質，是否可與實務上有關金融機關與客戶間乙種活期存款契約（具有消費寄
      託性質）等同視之？因上訴人與公元投信公司間為證券投資信託契約，緣於該
      基金係自各受益人處募集，涉及者不僅上訴人與公元投信公司，尚有廣大之投
      資受益人，參諸卷附之財政部證券暨期貨管理委員會八十九年三月九日（八九
      ）台財（四）第一二六六一號函：「查民國七十二年我國證券投資信託制度開
      始運作時，信託法尚未成立，故我國證券投資信託制度並非基於信託法上之信
      託關係運作，而係以證券交易法第十八條、第十八條之一、及第十八條之二作
      為法律依據。因此學者間對於證券投資信託契約當事人之法律關係有不同見解
      ，有主張為信託者，有主張為寄託者，有主張為委任者，惟勉強解釋為上述任
      何一種法律關係，均有其窒礙之處，蓋基金經理公司與保管機構簽訂證券投資
      信託契約，委託保管機構保管基金資產，基金資產雖以『○○銀行信託部受託
      保管○○證券投資信託基金專戶』之名義登記於保管機構名下，與基金經理公
      司及基金保管機構之自有財產分別獨立，具有信託之特色，但由於基金資產之
      運用權屬於基金經理公司，基金保管機構僅有保管及受經理公司指示執行之權
      責，不符信託法上受託人得全權為信託資產之管理或處分之規定」，足見我國
      證券投資信託制度實係基於證券交易法所設之特殊制度，即使我國信託法於八
      十四年間制訂公布實施，惟亦未改變證券投資信託之運作及三方當事人之權利
      義務關係。本件公元得利基金存入在上訴人處設立之「公元得利基金專戶」中
      ，因而獨立於公元投信公司與受益人，固與上述之信託財產具備之獨立性相符
      ，惟上訴人對於公元得利基金之處分權能，則僅限於依公元投信公司之指示，
      僅能為「因投資決策所需之投資組合調整，給付依本契約第十條應由該基金負
      擔之款項，給付受益人買回其受益憑證之買回價金」等行為（公元得利證券投
      信契約第十三條參照，原審卷(一)第二五至二六頁），可見上訴人與公元投信公
      司間之「公元得利證券投信契約」所規範之基金經理公司、保管機關與受益人
      三者間之法律關係，尚無法以信託、消費寄託、委任等民法既有之契約關係予
      以單一之定性。
(三)、觀察本件上訴人與公元投信公司間「公元得利證券投信契約」第十四條第一項
      、第二十條、第二十一條等約定，可知：基金經理公司與受益人間之法律關係
      ：系爭公元得利基金之經理公司（即公元投信公司）負有追求最高之長期資本
      利得為目標而為投資及受益分配之義務，則信託關係存在於受益人與公元投信
      公司間，受益人以受益憑證為信託關係之證明，而非存在於上訴人與公元投信
      公司間。基金經理公司與基金保管機構間之法律關係：上訴人並無自行處分公
      元得利基金之權能，其保管基金之行為，僅得為保存行為，不及於改良或利用
      行為。另依公元得利證券投信契約第十三條約定，上訴人負責給付受益人買回
      受益憑證之買回價金，且直接對受益人為給付；但自上訴人就所募得之資金須
      以「公元得利基金專戶」保管之事實而言，上訴人不僅為該基金之占有，並受
      讓金錢之所有權，且須支付一定之孳息（活期存款利息），就此，上訴人與公
      元投信公司間有類似消費寄託之法律關係存在。再就上訴人有依公元投信公司
      指示，始得為處分行為而言，核屬受任處理事務之法律性質，此部分上訴人與
      公元投信公司間則有委任之法律關係。本件之「公元投信證券信託契約」兼具
      信託消費寄託及委任等法律性質，以資規範基金經理公司（公元投信公司）、
      保管機構（上訴人）與受益人三者間之關係，應探究契約當事人就各項事務之
      目的，再適用（或類推適用）民法既有之相同規定，以定其法律效果。
(四)、就上訴人受公元投信公司之委託，於上訴人處設立「公元投信基金專戶」，受
      託保管「公元得利基金」，因此寄託物為金錢，並無特定，則上訴人僅有返還
      同一數額金錢、而無返還原物予公元投信公司之義務甚明。當公元投信公司將
      該筆基金款項交付上訴人保管時，此筆基金款項（寄託物）之利益及危險即移
      轉於上訴人，故該筆基金若遭第三人冒領，上訴人自受有損害，參照修正前民
      法第六百零三條第一項、第二項規定及最高法院五十七年台上字第二九六五號
      判例意旨可明。是上訴人主張：系爭六億元之寄託物遭人詐領，上訴人為被害
      人，應有依據，被上訴人辯稱：上訴人並非系爭六億元之被害人云云，尚不足
      採。
五、上訴人依不當得利之法律關係，請求被上訴人負返還利得，有無理由？
(一)、按無法律上之原因而受利益，致他人受損害者，應返還其利益，雖有法律上之
      原因，而其後已不存在者，亦同，民法第一百七十九條定有明文。所謂「無法
      律上原因」，係指當事人間欠缺給付目的。所謂「受利益」，係指依某特定給
      付行為或非給付行為而取得之個別具體財產利益，而非就受領人整體財產狀態
      抽象計算。（參閱王澤鑑著債法原理第二冊不當得利，第四七頁）
(二)、查上訴人原係受指示將公元得利基金專戶中之六億元，以定期存款方式存入被
      上訴人銀行臺中分行，因而簽發系爭臺支票款六億元，交付予冒充為被上訴人
      台中分行之行員「鄭俊彰」之蘇忠峰辦理定期存款，蘇忠峰則交付偽造之面額
      各二億元定存單三張予上訴人，蘇忠峰同日即將上開六億元台支，交由被上訴
      人銀行台北分行持以向付款人臺灣銀行營業部提示請求付款，領取該台支票款
      六億元，將款項轉入被上訴人臺北分行在臺灣銀行營業部所開立之同業存款帳
      戶之事實，為被上訴人所不爭執。則系爭之六億元禁止背書轉支票，係以被上
      訴人為受款人，且載明禁止背書轉讓及劃有平行線之支票，依票據法第一百四
      十四條準用第三十條之規定，不得背書轉讓，或將該票據兌領後交付票款予他
      人，亦即被上訴人始為本案臺支之受款人及執票人。而上訴人簽發本案臺支，
      係為交付定期存款契約之消費寄託物所為之給付，但被上訴人否認該定期存款
      契約之成立，蘇忠峰交付之定存單三張又係偽造，足證上訴人給付系爭臺支票
      款予被上訴人之給付自始欠缺目的，屬無法律上原因。惟被上訴人又已基於執
      票人及受款人之地位，以自己之名義提示兌現系爭臺支款項，而匯入被上訴人
      臺北分行在臺灣銀行營業部所開立之同業存款帳戶，此為被上訴人所自認，足
      見被上訴人已取得其所受領之不當金錢利益所有權，而受有新臺幣六億元之不
      當利益，顯屬無法律上原因受有利益，而造成上訴人之損害，核與不當得利之
      要件相符，自應將其所受之不當利益返還上訴人。
(三)、被上訴人辯稱：蘇忠峰係系爭六億元臺支之持票人，被上訴人祗不過受蘇某委
      託代領該六億元臺支，不構成不當得利云云。惟查：記名支票，雖得依背書及
      交付而轉讓，但記名支票發票人有禁止轉讓之記載者，即不得轉讓（票據法第
      三十條第二項）。依照票據法第一百三十九條第三項「劃平行線支票之執票人
      ，如非銀錢業者或信用合作社，應將該項支票存入其在銀錢業者或信用合作社
      之帳戶，委託其代為取款」之規定，支票如經劃平行線，執票人應即不得以背
      書委任銀錢業者或信用合作社以外之其他人取款。劃平行線支票記明受款人並
      經載明禁止背書轉讓者，支票之受款人應即為支票之執票人，惟有存入受款人
      帳戶委託銀行或信用合作社取款始為適法。（財政部六五臺財錢字第一三九一
      三號函，見本院更一審卷二第二三頁）準此，發票人禁止轉讓之記名支票，即
      禁止受款人再為背書轉讓，並喪失其流通性，故發票人禁止轉讓之記名支票，
      因已喪失流通性，受款人乃唯一之執票人，除受款人外，不可能有第三人為執
      票人。系爭六億元支票，既係以被上訴人中興銀行為受款人，並禁止背書轉讓
      ，則執票人為被上訴人中興銀行，票據關係亦僅存在於上訴人與被上訴人中興
      銀行之直接當事人間，至於蘇忠峰至多僅係傳達人之角色而已，並非票據權利
      人，被上訴人辯稱蘇忠峰為執票人，被上訴人係受蘇忠峰委託代領六億元云云
      ，顯與該發票人禁止背書轉讓之支票本旨不合，自不足採。
(四)、被上訴人又援引銀行公會88.9.8.全一字○八九二號函復第一審法院說明第二
      點：「發票銀行應客戶之申請而開立以其指定之第三人為受款人之支票，係屬
      「本行支票」（即發票銀行以自己為付款人之支票）或「臺灣銀行」支票（即
      發票銀行以臺灣銀行為付款之支票），倘受款銀行確認該支票係持有票據之人
      向發票銀行所申請，受款銀行非不得依其指示將該紙支票款兌現後，匯入其指
      定之個人帳戶內」，因而辯稱蘇忠峰係執票人，被上訴人為免「執票人」利息
      損失，應其要求提示兌現後轉入「執票人」指定之帳戶，係習慣做法云云。惟
      按民事法律所未規定者，依習慣；無習慣者，依法理，民法第一條定有明文。
      足見習慣僅就法律所未規定之事項有補充之效力，法律已規定之事項，即無適
      用習慣之理由。查記名支票發票人有禁止背書轉讓之記載者，因已禁止轉讓流
      通，其票據關係僅存在於發票人與受款人（執票人）間，第三人不可能成為票
      據關係人或執票人，此點不因票據是否為臺支而有任何不同。所謂持票人，係
      指受讓票據權利而持有票據之人。依票據法第三十條規定，受讓票據權利而成
      為持票人之方法僅有兩種：1.記名票據依背書及交付而轉讓。2.無記名票據僅
      依交付而轉讓。若不符合上述二種方法，而僅在事實上移轉票據之占有，票據
      債權即不發生移轉效果。系爭支票既屬禁止背書轉讓記名支票，蘇忠峰並非受
      款人，顯不能取得該支票上之權利，即不可能成為執票人。何況銀行公會上開
      函示，僅在說明實務上受款人對於突然冒出之該筆支票款，得如何處理而已，
      並未認為該「持有」票據之人即為票據法上之持票人。被上訴人執此抗辯，即
      非可採。
(五)、被上訴人又辯稱：被上訴人臺北分行對於無法律上原因而受有財產增加一節，
      並不知情，無論其不知有無過失，均屬民法第一百八十二條規定中之之「不知
      」，且該筆票款已於兌現後同日立即匯入劉紀承帳戶，並遭蘇忠峰自八十五年
      八月十六日至二十八日分次前往提領一空，業據蘇忠峰於刑案中陳明，可見於
      上訴人在八十七年一月六日提起本訴請求返還時，被上訴人所受利益已不存在
      ，被上訴人免負返還或償還價額之責任云云。惟按最高法院對本案廢棄理由之
      法律上判斷認為：「民法第一百八十二條第一項所謂『所受之利益已不存在』
      ，非指所受利益之原形不存在者而言，原形雖不存在，而實際上受領人所獲財
      產總額之增加現尚存在，不得謂利益不存在。如不當得利之受領人所受利益為
      金錢時，因金錢具有高度可代替性及普遍使用性，祇須移入受領人之財產中，
      即難以識別，是原則上無法判斷其存在與否。除非受領人能明確證明確以該金
      錢贈與他人，始可主張該利益不存在。本件被上訴人已兌現系爭臺支支票，且
      為金錢給付，不能謂無受有利益。」明揭本件被上訴人既已基於執票人及受款
      人之地位，以自己之名義提示兌現係爭本案臺支款項，而匯入其臺北分行在臺
      灣銀行營業部所開立之同業存款帳戶，且為金錢給付，具有高度可代替性及普
      遍使用性，祇須移入受領人之財產中，即難以識別，故無法判斷其存在與否，
      顯已由被上訴人取得其所受領之不當金錢利益所有權。至於被上訴人受領該六
      億元票款後，如何處分及支用，係被上訴人之事，與上訴人無關。換言之，被
      上訴人受領該六億元票款後，即使票款已用罄，仍應自負風險責任，將該票款
      返還上訴人。再者被上訴人將新臺幣六億元匯交「劉紀承」帳戶，乃依據被上
      訴人與蘇忠峰等人之約定，並非「贈與他人」。因此被上訴人在本案中已受有
      利益，被上訴人依法應將其所受之不當利益返還上訴人。
(六)、按不當得利法律制度之設立，在於調節因財產變動過程中所發生不公平現象，
      上訴人簽發系爭支票，係為交付被上訴人做為定期存款契約之消費寄託物，其
      上受款人為被上訴人中興銀行，且禁止背書轉讓，即係欲給付被上訴人，已喪
      失流通性，受款人乃唯一執票人，故其票據關係僅存在於上訴人與被上訴人間
      ，第三人（蘇忠峰）並非執票人。倘被上訴人領取該六億元票款後，其票據原
      因關係不存在或消滅，被上訴人即與上訴人間無任何法律關係存在，則被上訴
      人受領該票款，憑空多出六億元款項，即無任何法律上原因而受有利益，自應
      返還，至於被上訴人受領該六億元票款後，如何處分及支用，係被上訴人之事
      ，與上訴人無關。從而，上訴人基於不當得利之法律關係，請求被上訴人返還
      所受利益，即有理由。
六、被上訴人另辯稱虧空之六億元均已代墊償還，上訴人無損害云云。惟查：
(一)、蘇忠峰偽造定存單詐騙案爆發後，財政部曾於八十六年四月九日邀集證管會、
      相關銀行暨有關信託投資公司召開處理方案之會議，並做成結論如下：
    1.中興銀行余美潔帳戶美金壹仟捌佰萬元，由中興銀行先行墊付給世華銀行保管
      公元投信得利基金帳戶。
    2.中興銀行劉紀承帳戶新臺幣捌仟柒佰萬餘元，由中興銀行先行墊付給中國國際
      商銀保管臺灣投信吉利基金帳戶。
    3.兩個基金不足款項一、八八億元，其中一、○五億元為公元投信與世華銀行負
      責先行墊付，○、八三億元為臺灣投信與中國商銀負責先行墊付，其墊付比例
      由保管銀行與相關投信公司分別依2/3與1/3比例先行墊付。
    4.實際損失分攤俟法院判決確定後，依責任歸屬再互為補償。
    5.前述協議事項由與會單位於八十六年四月十四日前執行完畢。
(二)、本件上訴人、公元投信公司及被上訴人等依金融局86.4.9.決議，歸墊基金專
      戶之款項，均屬代墊性質，屬穩定投資大眾之暫時權宜措施，此觀該會議說明
      ：「為共同協商尋求一公平合理之解決方案，以保障基金投資人之權益，本案
      有關之二家投信公司及四家銀行已於八十五年九月十七日案發當日即共同聲明
      相關基金之投資人權益一定受到保障，任何損失均將由二家投信公司及四家銀
      行依法負擔，惟本案至今仍繫屬法院，相關責任尚待釐清，在最後責任歸屬前
      ，由各相關機構暫定一比例先行墊付，俟責任歸屬確定後再互為補償」等語甚
      明，可見寶來證券公司92.6.11.寶信稽字第二三四號函稱：「嚴格而言『得利
      基金』應無任何損失，受有損失的應是保管銀行及本公司（寶來證券公司）」
      ，應係指得利基金專戶之款項沒有因被騙而減少，投資人之權益沒有損害，而
      基金專戶款項沒有少之原因，係因相關銀行代墊之結果，故相關銀行受有損害。
(三)、依金融局上開86.4.9.會議決議，被上訴人中興銀行余美潔帳戶美金一千八百
      萬元，由中興銀行先行依當時匯率二七．五九七元兌換成新臺幣四九六、七四
      六、０００元，給公元得利基金專戶，差額一０三、二五四、０００元，則依
      公元投信三四、四一八、０００元、世華銀行六八、八三六、０００元，總計
      六億元，全部歸入該專戶。
(四)、由於被上訴人上開代墊之款項，乃穩定投資大眾之暫時權宜措施，並非清償損
      害之意思，故財政部86.4.9.協議結論（４）始有「實際損失俟法院判決確定
      ，依責任歸屬互補」之決議，被上訴人亦辯稱公元得利基金於取回劉紀承帳戶
      之贓款時，應將該代墊款返還，而相關銀行及基金經理公司於八十九年四月二
      十日就余美潔在中興銀行之外幣存款美金一千八百萬元遭扣押乙事亦達成協議
      ，決議由寶來得利基金取回同一日以原幣別歸還中興銀行（見本院更一審卷一
      第一二二至一二四頁）
(五)、然由於中興銀行竟向法院聲明異議，阻止寶來公司領取該扣押款，以致遭本院
      刑庭以八十九年度聲字第三０八號裁定「相關當事人就扣押凍結之款項未妥為
      處理前，不宜解除扣押之處分」（見本院更一審卷一第一二五至一二九頁）。
      查中興銀行上開代墊款項既無清償損害之意思，而余美潔在中興銀行遭扣押之
      外幣存款美金一千八百萬元仍未解凍，可見上訴人該六億元損害除已獲償一千
      二百零九萬八千八百五十三元外，其餘五億八千七百九十萬一千一百四十七元
      仍未受償，上訴人依不當得利法則為請求，洵無不合。被上訴人一方面阻止寶
      來公司領取余美潔帳戶扣押款美金一千八百萬元，一方面又稱中興銀行已代墊
      ，上訴人無損害云云，顯非有理。
七、被上訴人再辯稱：上訴人受訴外人蘇忠峰等詐騙所受損害，因與該加害人等達成
    和解，得自該加害人等獲取賠償，己無受有損害可言云云。惟查被上訴人所辯，
    為上訴人所否認，被上訴人又始終不能舉證以實其說，空言所辯，即非可採。（
    與訴外人蘇忠峰等人達成和解者，為寶來公司，與上訴人無關，且除上訴人減縮
    之金額外，迄未受償，被上訴人所辯顯與事實不符。）
八、至於被上訴人辯稱：上訴人於起訴時即自承「迨八十五年九月八日即該六億元存
    單第一月月息到期日，原告（上訴人）信託部接獲公元投信公司通知，指稱前開
    六億元定期存款，其八十五年八月八日起息至八十五年九月八日到期之利息三○
    六萬元，將以電匯方式匯入該基金保管專戶，原告查對後，發現當日果有以「中
    興」名義電匯三○六萬元入專戶，原告亦例行與公元投信公司對帳無誤。」足見
    上訴人所受損害，應先扣除該三○六萬元等語。經查上訴人起訴狀確已自認收受
    該三○六萬元，（見原審卷一第八頁），雖該款屬蘇忠峰等詐騙之手段，然基於
    損益相抵之法理，自應從損害金額（含利息損害）中扣除。惟該款既係為支付八
    十五年八月八日起至八十五年九月八日到期之利息，且民法抵充之原則亦係先充
    利息再充原本（民法第三百二十三條參照），是以此三○六萬元應抵充至八十五
    年九月八日到期之利息，不得扣除原本。
九、綜上所述，上訴人基於不當得利之法律關係，請求被上訴人返還所受利益五億八
    千七百九十萬一千一百四十七元及自八十五年九月九日起算之法定遲延利息，為
    有理由，應予准許。逾此所為請求，（即上開八十五年八月八日起至八十五年九
    月八日到期之利息部分）為無理由，應予駁回。又上訴人勝訴部分，兩造分別陳
    明願供擔保為准、免假執行之宣告，經核於法並無不合，爰分別酌定相當擔保金
    額准許之。至於上訴人敗訴部分，其假執行之聲請失所附麗，應併予駁回。原審
    就上開應准許部分，為上訴人敗訴之判決，並駁回其假執行之聲請，尚有未洽，
    上訴意旨求予廢棄改判，為有理由，爰由本院予以廢棄改判如主文第二項所示，
    並依聲請為附條件之准、免假執行之宣告。至於上訴人之請求不應准許部分，原
    判決為上訴人敗訴之判決，並駁回其假執行之聲請，經核於法並無不合，上訴意
    旨求予廢棄改判，為無理由，應駁回其上訴。
十、本件事證已臻明確，兩造其餘之攻擊防禦方法及所提之證據，包括被上訴人是否
    應負侵權行為責任、上訴人是否應過失相抵等，經審酌後認均無礙判決之結果，
    爰不予一一論述，附此敘明。
十一、據上論結，本件上訴為一部有理由，一部無理由，依民事訴訟法第四百五十條
      、第四百四十九條第一項、第七十九條但書、第四百六十三條、第三百九十條
      第二項、第三百九十二條第二項，判決如主文。
中　　　華　　　民　　　國　　九十三　　年　　 十二 　　月　　　七    　日
　                              民事第四庭
  　                                審判長法  官　林　敬　修
    　                                    法  官　劉　勝　吉
      　                                  法  官　藍　文　祥
正本係照原本作成。
如不服本判決，應於收受送達後二十日內向本院提出上訴書狀，其未表明上訴理由者
，應於提出上訴後二十日內向本院補提理由書狀（均須按他造當事人之人數附繕本）
上訴時應提出委任律師或具有律師資格之人之委任狀；委任有律師資格者，另應附具
律師資格證書及釋明委任人與受任人有民事訴訟法第四百六十六條之一第一項但書或
第二項（詳附註）所定關係之釋明文書影本。
中　　　華　　　民　　　國　　九十三　　年　　 十二 　　月　　　九　　　日
　　　　　　　　　　　　　　　　　　　　　書記官　顧 倪 淑貞
附註：
民事訴訟法第四百六十六條之一（第一項、第二項）：
對於第二審判決上訴，上訴人應委任律師為訴訟代理人。但上訴人或其他法定代理人
具有律師資格者，不在此限。
上訴人之配偶、三親等內之血親、二親等內之姻親，或上訴人為法人、中央或地方機
關時，其所屬專任人員具有律師資格並經法院認為適當者，亦得為第三審訴訟代理人
。
